臺灣高等法院臺中分院刑事判決　　　　　　　　　　九十年度上訴字第二三一三號
　　上　訴　人
　　即　被　告　丙○○
　　指定辯護人　本院公設辯護人　甲○○
右上訴人因盜匪案件，不服臺灣臺中地方法院九十年度訴字第一五七九號中華民國九
十年九月五日第一審判決（起訴案號：臺灣臺中地方法院檢察署九十年度偵字第八九
二五號），提起上訴，本院判決如左：
    主 　 文
原判決撤銷。
丙○○攜帶兇器，於夜間侵入住宅強盜，處有期徒刑柒年。
扣案之黑色鴨舌帽壹頂、深藍色高領毛線衣、深藍色休閒褲各壹件、黑色皮鞋壹雙，
水果刀壹把、ＲＥＴＨ門鎖刷卡片壹張均沒收。
    事　  實
一、丙○○曾於民國八十九年間租住臺中市○○區○○路一段十號十三樓之五房間，
    因而複製取得該房間房門之ＲＥＴＨ門鎖刷卡片，嗣於八十九年十月間退租後仍
    保留該刷卡片，上址房間改由丁○○租住。詎丙○○因缺錢花用，竟意圖為自己
    不法之所有，於九十年四月一日凌晨零時四十一分許，頭戴其所有之黑色鴨舌帽
    ，身穿其所有之深藍色高領毛線衣、深藍色休閒褲、黑色皮鞋，手持其所有足為
    兇器之寬面水果刀一把，並將毛線衣之領子拉至鼻樑上掩飾身分，而以刷卡片刷
    開臺中市○○區○○路一段十號十三樓之五房門後，侵入該房間內（侵入住宅部
    分未據告訴），正在就寢中之丁○○因之驚醒放聲尖叫，丙○○迅即開燈上前持
    水果刀以刀鋒逼近丁○○頸部及腹部，並喝令丁○○交出錢包，丁○○在喪失意
    思自由而達於不能抗拒之程度下，不得不交出其錢包，而任由丙○○取走皮包內
    之現金約新臺幣（下同）四千餘元及華僑商業銀行股份有限公司（下稱華僑銀行
    ）、中國信託商業銀行股份有限公司（下稱中國信託）提款卡各一張，丁○○並
    在丙○○逼問下告知上開二張提款卡密碼，但在恐懼下告知錯誤之密碼，丙○○
    得手後隨即將盜匪所得之現金至附近之電子遊藝場打電動玩具花用殆盡，並持前
    開二張提款卡至臺中市○○路七十三號臺中市第十一信用合作社提款機欲領款，
    惟因密碼有誤以致無法提領，乃將提款卡丟棄於臺中市○○區○○路與寧夏西街
    口地下排水溝內。嗣經警依大樓監視器錄影帶，於九十年四月一日凌晨三時許，
    在臺中市○○區○○路一段十號一樓電梯內查獲丙○○，並帶同警員，至位於該
    大樓地下三樓之樓梯間內扣得其所有供盜匪所用之黑色鴨舌帽一頂、深藍色高領
    毛線衣、深藍色休閒褲各一件、黑色皮鞋一雙，水果刀一把等物；又於同日清晨
    五時四十分許，至臺中市○○區○○路與寧夏西街口地下排水溝內，起獲無法提
    款遭丙○○丟棄之華僑銀行、中國信託提款卡各一張；再於同日清晨五時五十分
    許，至丙○○租住之臺中市○○區○○路一段十號十三樓之八房間內，扣得其所
    有供盜匪所用之刷卡片一張，始查悉上情。
二、案經臺中市警察局第四分局報請臺灣臺中地方法院檢察署檢察官偵查起訴。
    理 　 由
一、訊據上訴人即被告丙○○坦承於前揭時地，侵入被害人丁○○住處，持刀威逼被
    害人後強取財物情事，惟辯稱伊原意僅係要竊盜，因被害人驚醒尖叫，伊始持刀
    命被害人閉嘴，當時亦未控制被害人到不能行動程度，本案並未如被害人指述如
    此嚴重云云，然查被告犯行業據被害人於警訊、偵訊指證明確，被害人所述伊在
    睡眠中，住所遭被告以刷卡方式開鎖侵入，被告並持刀喝命被害人交出財物等情
    ，核與被告歷次訊問自承犯行主要情節均屬相符，強盜罪並非必束縛被害人至完
    全不能動彈程度始構成，只須其所施之強暴或脅迫手段，足以壓抑被害人之抗拒
    ，使其喪失意思自由即已足，縱令被害人實際無抗拒行為，仍於強盜罪之成立，
    不生影響（參考最高法院八十八年度台上字第一八八三號、八十六年度台上字第
    六四九八號判決意旨參照），被告係壯年男子，依卷附照片及本院當庭觀察，其
    身材較常人高大，竟深夜蒙面侵入單身女子住宅持刀威逼，當然會造成被害人心
    理上極大恐懼，再依被害人於偵訊及原審法院分別指述「被告將刀鋒對著我的脖
    子，刀子距離我的脖子很近，我一直往後退，靠牆，被告還是一直將刀鋒逼近我
    的脖子」、「當時我非常害怕」、「他刀子都對著我，如何反抗」，顯然被害人
    當時已完全喪失自由意思，在無法抗拒狀況下，不得不交出錢包任被告搜括，不
    能謂錢包係被害人拿出或被害人實際上並無抗拒行為，即謂被告行為不該當於強
    盜罪，至於被告是否踹門進入一節，被害人於警訊指述被告係踹門進入，被告則
    堅稱伊僅輕輕開門進入，經查本件被害人原在睡眠中，自無法看見被告於門外之
    動作，且甫遭驚醒意識糢糊之際，對被告是否確有踹門動作，難免有誤認之虞，
    被告既持有被害人房間門鎖刷卡片，逕可打開門鎖進屋，衡情無須冒驚動大樓其
    他住戶之風險，而踹門硬闖之，是本院認被害人於警訊指述被告係踹門進入一節
    ，尚與事實有間，惟不能以此細節之處，即謂被害人其餘指述均無可採，至於被
    告在偵訊稱其水果刀刀鋒係向著被害人之腹部，被害人則指述水果刀刀鋒係向著
    伊脖子，又被害人於原審法院九十年八月八日訊問時指述被告所持刀子離伊脖子
    大約只有十公分左右的距離，被告則於原審法院九十年八月二十二日審理時供述
    ：「．．．我拿水果刀對著他脖子約十五到二十公分左右．．．」，在本院則供
    述係將刀子放在被害人胸前，又關於強盜金錢數額，被告稱係三千餘元，被害人
    則指述係四千餘元，是被告及被害人對於刀鋒方向及刀子與身體距離暨強盜金錢
    數額等情，陳述略有不同，然處於當時狀況，雙方應均無暇觀察刀鋒之精確方向
    及與身體之距離，被害人見被告持刀侵入，遂在床上一直後退躲避，被告則步步
    進逼，雙方既均有動作，其間過程，刀鋒方向有時向著被害人脖子，有時向著被
    害人腹部或胸部，刀子與身體距離亦略有變化，均不違常理，雙方所述或均為整
    體持刀威逼過程之片斷，不能以此即謂被害人指述有誇大不實之處，又被告對此
  不勞而獲之金錢，應不會精確注意確實金額，是本院認應以被害人所述遭強盜四
    千餘元較可採，事實上本件被告究係將刀子放在被害人胸前或腹部或頸部，強盜
    所得金錢係四千餘元或三千餘元等於其應負刑責並無任何差異，又依被害人歷次
    訊問指述，被告當時並未對被害人之身體施以有形暴力，而係以刀鋒逼近被害人
    ，即對被害人精神心理加以威脅逼迫，被告之行為係屬脅迫並非強暴，公訴意旨
    認係強暴行為略有未洽，又關於被告是否原即有強盜意圖，或原欲行竊，侵入後
    發現被害人始起意強盜一節，因完全屬被告主觀意念，並無任何客觀佐證可查證
    ，惟被告進入室內，遭被害人發覺，被告當場持刀脅迫被害人，致被害人不能抗
    拒，被告所為本質上已純屬強盜行為，縱認原僅欲行竊，亦無解於其強盜罪責，
    此外被告犯行復有被害人領回失物（提款卡二張）之贓物領回保管書一紙、照片
    九幀附卷、大樓監視器錄影帶一捲、黑色鴨舌帽一頂、深藍色高領毛線衣、深藍
    色休閒褲各一件、黑色皮鞋一雙，水果刀一把、刷卡片一張扣案可資佐證，本案
    事證明確，被告犯行至堪認定，應予依法論科。
二、核被告所為係犯修正後刑法第三百三十條第一項之攜帶兇器，於夜間侵入住宅強
    盜罪，公訴意旨認被告係犯懲治盜匪條例第五條第一項之盜匪罪，然懲治盜匪條
    例業於民國九十一年一月三十日經總統公布廢止，自公布之日起算，至第三日即
    同年二月一日起失效不再適用，被告盜匪行為，在懲治盜匪條例未公布廢止前，
    依被告行為時之法律而言，懲治盜匪條例條例乃修正前刑法（指民國九十一年一
    月三十日修正、增訂前之刑法）之特別法，依特別法優於普通法之法律適用原則
    ，並無適用修正前刑法之餘地；又懲治盜匪條例之廢止，與刑法強盜、擄人勒贖
    及其結合犯等相關條文之修正及增訂，係經立法院三讀通過，並經總統於九十一
    年一月三十日同日公布施行，考其立法之目的，在以修正後之刑法取代上開條例
    ，避免修正前之刑法發生中間法之效力。故懲治盜匪條例雖曰廢止，然因廢止前
    後，被告行為在行為時至裁判時，均有刑罰規定，該條例之廢止，自屬刑法第二
    條第一項之行為後法律有變更，而非刑事訴訟法第三百零二條第四款、第三百八
    十一條、第三百九十三條第四款所稱之刑法「廢止」，亦無所謂因該條例之廢止
    而應回復適用修正前刑法相關條文之餘地，是本案依據刑法第二條第一項規定，
    並參酌二十五年上字第二六七號、二十八年上字第二三九七號、五十一年台上字
    第二一七九號諸判例意旨，自應就被告行為時有效之懲治盜匪條例與裁判時已修
    正之刑法予以比較適用。至被告行為時修正前之刑法相關條文，既不因上開條例
    廢止而回復，又非中間法，即無所謂比較適用問題，而刑法第三百三十條第一項
    於九十年一月三十日公布修正為「犯強罪而有第三百二十一條第一項各款情形
    之一者，處七年以上有期徒刑」，以之與懲治盜匪條例第五條第一項及第二條第
    一項第六款比較，修正後刑法有利於被告，依刑法第二條第一項前段之規定，應
    適用有利於被告之新法即修正後刑法第三百三十條第一項之攜帶兇器，於夜間侵
    入住宅強盜罪處斷，公訴意旨認被告係犯懲治盜匪條例第五條第一項之盜匪罪，
    尚有未洽，原審以被告犯罪事證明確，予以論罪科刑，固非無見，惟本件應適用
    修正後刑法第三百三十條第一項規定處斷，而非依懲治盜匪條例處斷，已如前述
    ，既經上訴，即應由本院予以撤銷改判，被告年富力強，本應自食其力，竟貪圖
    近利，思不勞而獲，恃強強取他人財物，嚴重危害社會秩序，並對被害人心理造
    成極大傷害，原應重懲；惟兼衡及被告前無任何不良素行，尚屬初犯，犯後復坦
    承犯行，頗具悔意，且行強所得財物價值不高等一切情狀，量處如主文第二項所
    示之刑，以示懲儆；扣案如主文第三項所示之物，係被告所有，且係供其犯盜匪
    罪所用之物，業據被告供明在卷，應依刑法第三十八條第一項第二款規定宣告沒
    收。
三、利用銀行之提款機盜領他人存款之犯行，已經八十六年十月八日修正公布之刑法
    增訂第三百三十九條之二第一項予以規範，不再論以同法第三百三十九條之詐欺
    罪，又該條文並無未遂犯處罰之規定，是被告雖持盜匪所得之華僑銀行、中國信
    託銀行提款卡至提款機欲領款，但因密碼有誤未能得逞，不應論以刑法第三百三
    十九條之二第一項之罪，而刑法第三百三十九條之二第一項刑度較刑法第三百三
    十九條第一項輕，被告提款未遂，情節較輕，如反因此依法定刑度較重之刑法第
    三百三十九條第三項、第一項規定論以詐欺取財未遂罪，顯有違立法目的，是本
    件不應併依詐欺取財未遂罪論罰，併此明。
據上論結，應依刑事訴訟法第三百六十九條第一項前段、第三百六十四條、第二百九
十九條第一項前段，刑法第二條第一項前段，修正後刑法第三百三十條第一項，刑法
第三十八條第一項第二款，判決如主文。
本案經檢察官乙○○到庭執行職務。
中      華      民      國　    九十一   年    　 四      月    三　　  日
                                    臺灣高等法院臺中分院刑事第五庭
                                          審判長法　官  袁　從　楨
                                                法　官　胡　森　田
                                                法　官  姚　勳　昌
右正本證明與原本無異。
如不服本判決應於收受送達後十日內向本院提出上訴書狀，其未敘述上訴之理由者並
得於提起上訴後十日內向本院補提理由書（均須按他造當事人之人數附繕本）。
                                                書記官  陳　如　慧
中      華      民      國　    九十一   年    　 四      月     四 　  日
                                                                        Ｉ
